ACORDAO-COMPLETO-2555976

ACÓRDÃO 330/2023 ATA 2/2023 - SEGUNDA CÂMARA

VISTOS, relatados e discutidos estes autos referentes à Tomada de Contas Especial deflagrada pelo Ministério da Defesa contra o Sr. Carlos James Barro da Silva, ex-prefeito de Rorainópolis/RR (gestão: 1°/1/2009 a 31/12/2012) , em face da execução parcial do objeto do Convênio 395/PCN/2011, que tinha a finalidade de promover a recuperação asfáltica nas ruas daquele município.
ACORDAM os Ministros do Tribunal de Contas da União, reunidos em sessão da 2ª Câmara, ante as razões expostas pelo Relator, em:
9.1. julgar irregulares as contas dos Srs. Carlos James Barro da Silva e Paulo Roberto Damin, com fundamento nos arts. 1º, inciso I, 16, inciso III, alíneas "b" e "c", 19, caput, e 23, inciso III, da Lei 8.443/1992;
9.2. julgar irregulares as contas da empresa Copan - Construção, Pavimentação & Terraplenagem do Norte Ltda., com base nos arts. 1º, inciso I, 16, inciso III, alínea "c", 19, caput, e 23, inciso III, da Lei 8.443/1992;
9.3. condenar, solidariamente, os Srs. Carlos James Barro da Silva e Paulo Roberto Damin e a empresa Copan - Construção, Pavimentação & Terraplenagem do Norte Ltda. ao pagamento da quantia a seguir especificada, atualizada monetariamente e acrescida dos juros de mora, calculados a partir da correspondente data até a efetiva quitação, fixando-lhes o prazo de 15 (quinze) dias, a contar do recebimento das notificações, para que comprovem, perante o Tribunal (art. 214, inciso III, alínea "a", do Regimento Interno/TCU) , o recolhimento da dívida ao Tesouro Nacional, na forma da legislação em vigor:
	Data de ocorrência
	Valor histórico (R$) 

	20/12/2012
	132.560,19

9.4. aplicar, individualmente, os Srs. Carlos James Barro da Silva e Paulo Roberto Damin e à empresa Copan - Construção, Pavimentação & Terraplenagem do Norte Ltda. a multa prevista no art. 57 da Lei 8.443/1992, no valor de R$ 25.000,00 (vinte e cinco mil reais) , fixando-lhes o prazo de 15 (quinze) dias, a contar das notificações, para que comprovem, perante o Tribunal (art. 214, inciso III, alínea "a", do Regimento Interno/TCU) , o recolhimento das dívidas ao Tesouro Nacional, atualizadas monetariamente desde a data deste Acórdão até a do efetivo recolhimento, se forem pagas após o vencimento, na forma da legislação em vigor;
9.5. autorizar, caso requerido, nos termos do art. 26 da Lei 8.443/1992, o parcelamento das dívidas a que se referem os subitens 9.3 e 9.4 acima, em até 36 (trinta e seis) parcelas mensais e sucessivas, sobre as quais incidirão os correspondentes acréscimos legais (débito: atualização monetária e juros de mora; multa: atualização monetária) , cientificando os responsáveis de que a falta de pagamento de qualquer parcela importará no vencimento antecipado do saldo devedor, sem prejuízo das demais medidas legais;
9.6. autorizar, desde logo, a cobrança judicial das dívidas a que se refere este Acórdão, caso não atendidas as notificações, nos termos do art. 28, inciso II, da Lei 8.443/1992; e
9.7. remeter cópia deste Acórdão à Procuradoria da República no Estado de Roraima, nos termos do art. 16, § 3º, da Lei 8.443/1992 c/c o § 7º do art. 209 do Regimento Interno do TCU, bem como ao Ministério da Defesa, para ciência.

Tomada de Contas Especial deflagrada contra o Sr. Carlos James Barro da Silva, ex-prefeito de Rorainópolis/RR, em face da execução parcial do objeto do Convênio 395/PCN/2011, que tinha a finalidade de promover a recuperação asfáltica nas ruas daquele município.

Segunda Câmara

Município de Rorainópolis/RR.

3. Responsáveis: Carlos James Barro da Silva (XXX.083.943-XX); Paulo Roberto Damin (XXX.156.980-XX); e Copan - Construção, Pavimentação & Terraplenagem do Norte Ltda. (04.236.977/0001-63).

13.1. Ministros presentes: Vital do Rêgo (Presidente), Augusto Nardes, Aroldo Cedraz e Antonio Anastasia.
13.2. Ministro-Substituto presente: Marcos Bemquerer Costa (Relator).

MARCOS BEMQUERER

Cuidam os autos da Tomada de Contas Especial (TCE) instaurada pelo Ministério da Defesa contra o Sr. Carlos James Barro da Silva, ex-prefeito de Rorainópolis/RR (gestão: 1°/1/2009 a 31/12/2012) , em face da execução parcial do objeto do Convênio 395/PCN/2011, que tinha a finalidade de promover a recuperação asfáltica nas ruas daquele município (peça 1, p. 27-37) .
2.                Para implementar o objeto pactuado foi prevista a quantia de R$ 1.938.193,12. Desse valor, R$ 1.880.047,22 foram transferidos dos cofres federais à municipalidade (R$ 940.023,61, em 22/7/2012, e R$ 940.023,61, em 14/12/2012, peça 2, p. 23) e o quantum de R$ 58.145,80 coube à quota de contrapartida do convenente. O ajuste teve vigência estipulada para o período de 21/12/2011 a 16/12/2012.
3.	A Secretaria de Controle Interno do Ministério da Defesa impugnou o valor original de R$ 132.560,00. Em consequência, certificou a irregularidade das contas (peça 2, p. 99) e a autoridade ministerial atestou haver tomado conhecimento dessa conclusão (peça 2, p. 101) .
4.                Neste Tribunal, a antiga Secretaria de Controle Externo de Tomada de Contas Especial (Secex/TCE) , atual Unidade de Auditoria Especializada em Tomada de Contas Especial (AudTCE) , apresentou resumo do iter processual e empreendeu o exame técnico da matéria por meio da instrução inserta à peça 91, que reproduzo em parte e com ajustes de forma:
"6. A instauração da presente Tomada de Contas Especial foi materializada pela impugnação parcial de despesas, com base em fiscalização procedida pelo corpo técnico do Programa Calha Norte no dia 9/9/2015, que promoveu nova verificação in loco do convênio, resultando na emissão do 2° Laudo de Vistoria, datado de 29/9/2015 (peça 2, p. 61-66) , dando como realizado o percentual de 92,88%, correspondente aos recursos destinados ao objeto do convênio.
7. O 2° Laudo de Vistoria foi uma continuação dos procedimentos de fiscalização e acompanhamento iniciado por meio do Laudo de Vistoria anterior, datado de 15 de janeiro de 2014, realizada em 21/10/2013, na execução física do Convênio 395/PCN/2011, cujo objeto consistiu na recuperação asfáltica nas ruas do Município de Rorainópolis/RR (peça 2, p. 15-19) .
8. Os responsáveis pelo primeiro laudo deixaram claro que a vistoria havia sido realizada em função dos meios disponíveis, sob a forma de inspeção visual do objeto, baseada nas impressões colhidas, pontualmente, em um único dia de vistoria, não se relacionando a eventos anteriores ou posteriores à data (da vistoria) e não permitindo identificar possíveis vícios ocultos. Para a conferência das dimensões foi utilizada trena manual (peça 2, p. 15-16) .
9. Nesse enfoque, a equipe de vistoria registrou as seguintes ocorrências:
9.1. galeria de águas pluviais: os serviços e materiais de águas pluviais foram executados conforme projeto aprovado. Todavia notou-se a falta de 3 unidades de caixa coletora tipo boca de lobo simples (peça 2, p. 16) .
9.2. Rua Airton Sena:
a) execução de meio-fio e sarjeta: os serviços e materiais foram executados parcialmente, visto que os meios-fios e sarjetas foram encontrados com aspecto de velho em sua maioria, e, em outros pontos notórios, com aspectos novos; foi considerada para meio-fio e sarjeta a extensão de 1.200 metros lineares em seu total; portanto a diferença do meio-fio e sarjeta não executada foi glosada na planilha, bem como os serviços a ela associados;
b) pavimentação: os serviços e materiais da pavimentação foram executados conforme projeto aprovado; contudo, ao longo da extensão de 2.000 metros lineares, foram observados vários trechos em que se encontravam deteriorados, com as chamadas 'panelas', fissuras, abaulamento, como também não havia uniões de pistas, devido à deterioração; portanto, por se tratar de obra recente, foi glosado o percentual de 5% devido aos defeitos encontrados.
10. Com base nessas constatações, a equipe de vistoria concluiu (peça 2, p. 17) :
	Item
	Serviços
	Previsto (R$) 
	Executado (R$) 
	Motivo da glosa/ressalva

	1.0
	Serviços iniciais
	146.007,02
	146.007,02
	Sem ressalva.

	2.0
	Galeria de águas pluviais
	443.851,05
	441.539,07
	Foi desconsiderada a caixa coletora tipo boca de lobo simples.

	3.0
	Terraplenagem
	39.454,01
	39.454,01
	Sem ressalva.

	4.0
	Pavimentação
	711.155,56
	675.597,78
	Por se tratar de obra recente, foram glosados 5% da pavimentação, oriundos de defeitos, tais como: panelas, fissuras, abaulamentos.

	5.0
	Drenagem superficial
	189.282,17
	80.377,26
	Glosada diferença de meio-fio e sarjeta.

	Total
		1.529.749,81
	1.382.975,14
	
11. No segundo relatório de visita realizada em 9/9/2015 (item 7, retro) , a situação física encontrada pode ser registrada na forma abaixo:
11.1. A pavimentação de vias urbanas em pavimento flexível (Cbuq) , meio-fio e sarjeta foi encontrada com acabamento final aceitável; não foram encontrados vícios aparentes ou defeitos que impedissem o recebimento parcial do objeto; observou-se o crescimento de muita vegetação rasteira nos entornos das ruas objeto do convênio, acarretando a redução do desempenho dos dispositivos de drenagem, acumulando água, deteriorando o pavimento e reduzindo a vida útil do projeto (peça 2, p. 62-63) . 
11.2. No quadro abaixo, pode-se visualizar o comparativo da situação encontrada nas duas vistorias, a primeira realizada em 21/10/2013 e a segunda em 9/9/2015:
	Item/serviços
	Situação encontrada

		Primeira vistoria - 21/10/2013.
	Segunda vistoria - 9/9/2015.

	1.0 - serviços iniciais
	Executada.
	Executada.

	2.0 - Galerias de águas pluviais
	Foi desconsiderada a caixa coletora tipo boca de lobo simples.
	Foram apresentadas as bocas de lobo corrigindo a falha.

	3.0 - terraplenagem
	Executada.
	Executada.

	4.0 - pavimentação
	Por se tratar de obra recente, foram glosados 5% da pavimentação, oriundos de defeitos, tais como: panelas, fissuras, abaulamentos.
	Defeitos corrigidos, sem problema estrutural aparente no pavimento.

	5.0-drenagem superficial
	Glosada a diferença de meio-fio e sarjeta.
	Mantido o parecer do laudo anterior.

12. Assim, a Secretaria de Controle Interno considerou que as pendências verificadas na primeira vistoria foram parcialmente solucionadas, persistindo apenas a glosa relacionada à diferença entre os quantitativos de meios-fios e sarjetas previstos e efetivamente executados, equivalente ao valor de R$ 132.560,00 (item 4 retro) . 
13. No âmbito da Secex-MG foi procedida a instrução à peça 16, tendo sido avaliada a instauração do processo de Tomada de Contas Especial em relação aos pressupostos previstos no art. 5º da IN/TCU 71/2012, alterada pela IN/TCU 26/2016. 
14. Assim, naquela instrução foi proposto arquivar a presente Tomada de Contas Especial, ante a ausência de pressupostos de constituição e de desenvolvimento válido e regular do processo com fundamento no art. 1º, inciso I, da Lei 8.443/1992 c/c os arts. 169, inciso VI, e 212 do Regimento Interno/TCU. A proposta contou com a anuência da Secex-MG (peça 17) .
15. O Ministério Público junto ao TCU discordou da proposta de encaminhamento da Unidade Técnica, conforme se depreende do parecer constante na peça 18, e sugeriu diligências e citação dos responsáveis. Em anuência ao parecer do MPTCU, o Relator determinou o retorno dos autos para (peça 19) : 
' (i) efetuar a citação do Sr. Carlos James Barro da Silva; e 
 (ii) realizar as diligências necessárias para proceder à apuração da eventual responsabilidade da Copan - Construção, Pavimentação e Terraplanagem do Norte Ltda. no âmbito das irregularidades ensejadoras desta TCE, promovendo, se for o caso, a citação da aludida empresa a fim de que responda solidariamente pelo dano ao erário apurado nestes autos.'
16. Considerando que o despacho do relator, acima transcrito, conteve determinação de diligência para apurar a responsabilidade da sociedade empresária Copan - Construção, Pavimentação e Terraplanagem do Norte Ltda., a fim de verificar se a empresa deveria ser incluída na relação processual desta TCE, com vistas ao saneamento das questões tratadas, para fins de definir a responsabilidade individual ou solidária pelos atos de gestão inquinados e para fins de promover a adequada caracterização do débito, com fundamento nos arts. 10, § 1º, e 11 da Lei 8.443/1992 c/c o art. 157 do RI/TCU, foi promovida diligência à Secretária-Geral do Ministério da Defesa, para que, no prazo de 15 dias, encaminhasse os seguintes documentos/informações relacionados ao Processo de Tomada de Contas Especial concernente ao Convênio 395/PCN/2011 (Siafi 759.434/2011) , celebrado com o Município de Rorainópolis/RR (Processo 60414.001042/2016-01) : 
a) indicasse os locais/pontos (referências físicas) e respectivas extensões em que os serviços de colocação de meios-fios e sarjetas (perfazendo o total de 1.200 metros lineares) não foram aceitos pela equipe de fiscalização do concedente;
b) esclarecesse se no cálculo da dimensão dos serviços glosados foram descontados os trechos eventualmente reaproveitados pela empresa encarregada dos trabalhos (Copan - Construção, Pavimentação e Terraplanagem do Norte Ltda.) , conforme previsto na planilha orçamentária e nas medições realizadas pela empresa contratada, bem como no projeto básico do empreendimento; e
c) com base nos elementos acima, refizesse, se fosse o caso, e informasse o valor exato a ser glosado, ante o disposto no art. 5º, incisos II e III, c/c art. 10, inciso I, alínea 'd', da IN/TCU 71/2012.
17. A proposta de diligência contou com a anuência do Secretário da Secex-MG (peça 21) , implementada por meio do Ofício 1031/2018-TCU/Secex-MG, de 20/4/2018 (peça 22) . 
18. Em atenção à diligência formulada pela Secex-MG, o Departamento do Programa Calha Norte, por intermédio do Oficio 9952/DIAF/DPCN/SG-MD, de 14/5/2018 (peça 30) , solicitou prorrogação de prazo por mais 15 (quinze) dias, para provimento das informações contidas no Ofício 1031/2018-TCU/Secex-MG, de 20/4/2018, tendo em vista a necessidade de se promover análises e diligências complementares no objeto do Convênio 395/PCN/2011. Posteriormente, o DPCN enviou o Parecer 44/SG/DPCN/DIENG/MD (peça 34, p. 3-5) .
Resposta do Departamento do Programa Calha Norte.
19. De forma genérica, o DPCN respondeu que, na primeira vistoria realizada no dia 21/10/2013, apenas três meses após o recebimento definitivo do objeto, a engenheira civil do DPCN encontrou trechos da drenagem superficial que não eram novos, como demonstrado nas fotos do parecer confeccionado após a vistoria. Tais trechos destoavam aparentemente de outros trechos, com fortes indícios de reaproveitamento de estruturas. Convém ressaltar que esses trechos se alternavam sem qualquer tipo de ordem lógica, no decorrer da rua, e que não foi apresentado nenhum tipo de documento por parte dos executores em relação ao 'as built' da obra.
20. Dessa forma, durante a vistoria houve apenas a consideração da engenheira dos trechos que no seu aspecto foram executados, mas não houve um levantamento específico das partes executadas/glosadas durante a vistoria. A engenheira estabeleceu o critério da aparência, pois a obra fora executada recentemente, e não foram encontrados motivos para existirem trechos com aspecto deteriorado  (peça 34, p. 4) .
21. Destarte, visando a dar cumprimento ao despacho do Relator (peça 19) , na instrução à peça 36, elaborou-se a seguinte proposta de encaminhamento:
'27.1. realizar a citação, com fundamento nos arts. 10, § 1º, e 12, incisos I e II, da Lei 8.443/1992 c/c o art. 202, incisos I e II, do RI/TCU, dos responsáveis abaixo identificados, para que, no prazo de quinze dias, em decorrência das irregularidades e condutas praticadas, apresentem alegações de defesa e/ou recolham, aos cofres especificados, a quantia abaixo indicada (...) :
	I - Ocorrência: inexecução parcial do objeto do Convênio 395/PCN/2011 (Siafi 759.434/2011) , com aproveitamento da parcela executada, na medida em que na segunda vistoria in loco realizada pelo DPCN foi constatada a construção e/ou recuperação de somente 1.200 metros lineares de estruturas de drenagem superficial (meio-fio e sarjeta) , contra os 2.065 m previstos no projeto básico elaborado para a avença;
	Responsável: Sr. Carlos James Barro da Silva, ex-prefeito de Rorainópolis/RR (Gestão: 1°/1/2009 a 31/12/2012) :
	I - irregularidade: autorização do pagamento relativo a parcela do objeto do Convênio 395/PCN/2011 (Siafi 759.434/2011) maior do que a efetivamente executada;
	(...) 
	Responsável: Copan - Construção, Pavimentação e Terraplanagem do Norte Ltda. (CNPJ 04.236.977/0001-63) :	
	II - Irregularidade: recebimento do pagamento relativo a parcela do objeto do Convênio 395/PCN/2011 (Siafi 759.434/2011) maior que a efetivamente executada;
	II.a - Conduta: receber pagamento relativo a parcela do objeto do Convênio 395/PCN/2011 (Siafi 759.434/2011) maior que a efetivamente executada.
 (...)	
Quantificação do débito:
	Data de ocorrência
	Valor histórico (R$) 

	20/12/2012
	132.560,19

 (...) 
23. As providências inerentes às comunicações processuais relacionadas ao pronunciamento da unidade foram concluídas com validade da ciência dos responsáveis, conforme atestado à peça 60. Entretanto, transcorrido o prazo regimental, inicialmente apenas a Copan - Construção, Pavimentação e Terraplanagem do Norte Ltda. (CNPJ 04.236.977/0001-63) , por intermédio de advogado (procuração às peças 41 e 48) , apresentou as alegações de defesa requeridas (peça 49) . A seu turno, o Sr. Carlos James Barro da Silva, ex-prefeito de Rorainópolis/RR (Gestão: 1°/1/2009 a 31/12/2012) , mediante expediente datado de 9/3/2020, solicitou cópia digital do processo, bem como a prorrogação de prazo por 30 (trinta) dias para atender a citação deste Tribunal (peça 56) . Obteve resposta de acesso ao processo para cópia e prorrogação de prazo até 6/4/2020 para enviar as alegações de defesa (peça 57) , as quais constam inclusas na peça 61.
24. Em análise à resposta à diligência e às alegações de defesa, a unidade técnica propôs, em pronunciamentos uníssonos, acolher os referidos elementos de defesa e julgar regulares com ressalva as contas dos responsáveis (peças 62, p. 13; 63; e 64) . Segue trecho da instrução de peça 62:
'67. A resposta do DPCN tocou em ponto crucial. Depreende-se que a partir de 2018 (data da resposta) , não mais seriam aceitos projetos de obras de recapeamento, para evitar celeumas como as aqui discutidas, ou seja, para que não se dê margem a dúvidas acerca das obras efetivamente realizadas. Todavia isso não muda o fato de que em 2013 o DPCN celebrou convênio com o Município de Rorainópolis/RR com obras de recapeamento de ruas no município, as quais, conforme já examinado acima, previam demolições e reaproveitamento de materiais preexistentes, especialmente de meios-fios e sarjetas. 
68. Nesse cenário, em razão de toda a análise acima empreendida, verifica-se que o Relatório Final do DPCN que dá sustentação a esta TCE, bem como as respostas do concedente aos quesitos da diligência formulada, reforçam a percepção de que não há irregularidade geradora de débito a ser apurada nesta tomada de contas especial. 
69. Enfim, não restaram indícios/evidências que comprometessem a atuação da empresa, ficando claro que os serviços, à época, foram prestados, e realizados de acordo com o projeto básico aprovado pelo DPCN, coerente com a planilha orçamentária licitada e com as medições efetuadas, havendo, sim, no nosso entendimento, equívocos de parte do DPCN em não comparar adequadamente a execução física das obras com a previsão do projeto básico e da planilha orçamentária da empresa Copan - Construção, Pavimentação e Terraplanagem do Norte Ltda.. 
70. Portanto, partindo-se das premissas de que houve a prestação de serviços e não houve recebimento irregular de recursos, é plausível concluir-se pela inexistência de pagamento irregular de recursos; se a empreiteira Copan - Construção, Pavimentação e Terraplanagem do Norte Ltda. executou regularmente os serviços para a qual foi contratada, inevitável se reconhecer que na gestão do Sr. Carlos James Barro da Silva, ex-prefeito de Rorainópolis/RR (Gestão: 1°/1/2009 a 31/12/2012) , não ocorreu utilização indevida dos recursos federais oriundos do Convênio 395/PCN/2011 (Siafi 759.434/2011) , tendo por objeto a recuperação asfáltica nas ruas do Município de Rorainópolis/RR. 
71. Nesse cenário, propomos acolher as alegações de defesa da empresa Copan - Construção, Pavimentação e Terraplanagem do Norte Ltda. e do Sr. Carlos James Barro da Silva, ex-prefeito do Município de Rorainópolis/RR (Gestão: 1°/1/2009 a 31/12/2012) . No mérito, propomos julgar regulares, com ressalva, as contas dos responsáveis, expedindo-lhes quitação.'
25. O Ministério Público junto ao TCU discordou da proposta de encaminhamento da Unidade Técnica, conforme se observa no parecer de peça 65. Seguem trechos desse parecer:
'7. Peço vênias para, mais uma vez, dissentir do exame perpetrado pela unidade instrutiva, nos termos expostos nos tópicos seguintes. 
 (...) 
9. Observo que o projeto básico das obras de recuperação asfáltica objeto da avença previa que a drenagem superficial teria a extensão total de 2.065m. Acrescento que as especificações técnicas que visaram estabelecer as condições gerais para a execução dos serviços também contemplaram o fornecimento e o assentamento de meio-fio. Do mesmo modo, a planilha orçamentária elaborada pela empresa Copan computou, entre os custos da obra, o 'fornecimento e assentamento [de 3.494 m] de meio-fio (15x30x100) cm, pré-moldado, em concreto simples, inclusive escavação'. Cumpre ressaltar que a quantidade definida pela empresa é ainda maior (quase o dobro) que aquela prevista em projeto (peça 1, p. 43; 45; e 113) . 
10. Tem-se também que o Boletim de Medição 02, emitido pela empresa em 5/2/2013 (já no final da obra, portanto) , registrou 100% de execução para os itens fornecimento/ assentamento e pintura de meio-fio que constava da planilha orçamentária supramencionada, nos totais de 3.494m e de 1.140m, respectivamente (peça 1, p. 220) . No entanto, consoante ressaltei em minha manifestação precedente, no primeiro laudo de vistoria emitido pelo MD, foram registradas diversas pendências concernentes à execução física das obras de recuperação asfáltica nas ruas do Município de Rorainópolis - RR, entre elas a existência de meios-fios e sarjetas com aspecto de velho em sua maioria. A segunda vistoria in loco constatou que, embora boa parte das irregularidades identificadas anteriormente tivessem sido sanadas, persistiam os problemas relacionados à não execução da quantidade de meios-fios e sarjetas prevista no projeto (peça 2, p. 16 e 63) . 
11. Na ocasião da primeira vistoria, o MD registrou que 'foi considerada para meio-fio e sarjeta uma extensão de 1.200 metros lineares em seu total', o que ocasionaria a glosa da diferença prevista em projeto. Desse modo, avalio que o laudo emitido pelo órgão concedente definiu, de forma categórica, qual foi a quantidade considerada efetivamente executada, a qual foi apurada durante a fiscalização realizada. Para tanto, o MD desconsiderou a extensão de meio-fio que apresentava aspecto de velho, o que o levou a computar somente 1.200m de execução para esse item. Além disso, o laudo foi bem claro ao registrar que a diferença do meio-fio e sarjeta seria glosada na planilha. Portanto, reputo não proceder a alegação da Secex-TCE de que o laudo do MD teria sido inconclusivo. 
12. O referido documento também registrou expressamente que os problemas foram identificados na medição realizada na Avenida Airton Sena. Portanto o argumento da unidade técnica de que o MD não teria sido preciso na definição dos pontos (segmentos) em que foram encontrados os trechos glosados reveste-se de menor relevância, mormente se considerarmos que se trata de informação supérflua para a quantificação do dano em análise, bastando para isso que se conheça precisamente a parcela de obra cuja execução deve ser aceita - o que, no caso vertente, corresponde aos 1.200m de meio-fio e sarjeta registrados pelo órgão concedente -, de forma a viabilizar a glosa da diferença correspondente à fração não realizada.
13. Assiste razão à Secex-TCE quando afirma que o projeto previa a possibilidade de aproveitamento de estruturas pré-existentes. Deveras, as especificações técnicas que estabeleceram as condições gerais para a execução dos serviços (aparentemente com o propósito de nortear a elaboração de propostas por parte dos licitantes) estipularam que 'a demolição do meio-fio deverá ser feita [...] somente nos locais onde já estão danificados'. Nada obstante, o mesmo documento estabeleceu que 'todo o meio-fio adjacente à sarjeta receberá pintura acrílica, inclusive seladora, em duas demãos, aplicada sobre a superfície limpa e isenta de umidade' (peça 2, p. 58-59, grifamos) . 
14. Não coaduno, portanto, com a alegação da unidade instrutiva de que seria natural a existência de meios-fios com aspecto de velho, pois embora o projeto realmente previsse a possibilidade de aproveitamento de parte do meio-fio e da sarjeta, infere-se que tal aproveitamento implicaria a recuperação/pintura dessas estruturas. Portanto, a meu ver, o débito apurado nesta TCE não se refere exclusivamente ao não fornecimento de meios-fios e sarjetas novas, mas também - e, quiçá, principalmente - à entrega de estruturas pré-existentes totalmente deterioradas, sem que tivesse sido procedida à devida restauração estabelecida em projeto. 
15. Em outros termos, enquanto o projeto básico da obra previu que a sarjeta teria uma extensão total de 2.065m e o Boletim de Medição 02 registrou o fornecimento e a pintura de, respectivamente, 3.494m e de 1.140m de meio-fio - entendidos no contexto em análise como o fornecimento de estrutura nova ou o aproveitamento e revitalização de estrutura preexistente -, no âmbito da vistoria técnica realizada alguns meses após a entrega da obra, o MD identificou apenas 1.200m do aludido item que apresentava aspecto de novo ou de restaurado, tendo a diferença sido glosada pelo órgão concedente. 
16. As fotos remetidas pelo MD em resposta à primeira diligência que lhe foi endereçada - anexas aos laudos de vistoria in loco realizadas - evidenciam trechos da estrutura de drenagem superficial em adiantado estado de deterioração (peça 10, p. 25-26 e 31) . Consoante a compreensão registrada em meu primeiro parecer, repiso que, embora seja factível admitir que parte dos meios-fios e sarjetas existente pudesse ser aproveitada, a obra não poderia ser entregue sem que essas estruturas tivessem sido devidamente restauradas/revitalizadas, por meio reparos de eventuais danos no concreto, pintura, etc. Em face de tais considerações, julgo apropriadamente delineada a irregularidade discutida neste processo, bem como adequadamente quantificado o débito dela decorrente. 
17. Diante do exposto, considerando que a defesa apresentada pelo Sr. Carlos James Barro da Silva e pela Copan - Construção, Pavimentação e Terraplanagem do Norte LTDA. não foi capaz de elidir as irregularidades constatadas pelo órgão concedente, com as vênias de estilo, este membro do Ministério Público de Contas manifesta sua discordância com relação ao encaminhamento alvitrado pela Secex-TCE e propõe que sejam rejeitadas as alegações de defesa dos responsáveis para julgar irregulares suas contas, condená-los ao ressarcimento do montante de R$ 132.560,19 (ocorrência em 20/12/2012) e aplicar-lhes a multa prevista no artigo 57 da Lei 8.443/1992.'  (grifei) 
26. No Despacho de peça 67, prolatado no TC Processo 033.078/2016-5, o Relator determinou à SecexTCE que:
' (i) promova a adicional citação de Paulo Roberto Damin, como engenheiro contratado pelo município para atuar como fiscal da obra, para que, em solidariedade com os demais responsáveis, apresente a sua eventual defesa pelo correspondente débito no âmbito do TC Processo 033.078/2016-5 e do TC Processo 033.829/2016-0; 
 (ii) promova a subsequente manifestação conclusiva da unidade técnica sobre o respectivo feito; e 
 (iii) envie o respectivo processo ao Gabinete do Ministro-Relator via MPTCU, solicitando aí que o Parquet especial se digne a promover a sua derradeira manifestação escrita sobre o correspondente feito. 
8. Determino, ainda, que a unidade técnica promova a juntada da cópia do presente Despacho ao TC Processo 033.829/2016-0.'
27. Em atendimento ao despacho do Relator, realizou-se a citação do Sr. Paulo Roberto Damin (peças 75 e 83) , que encaminhou alegações de defesa de peça 86.
28. A empresa Copan - Construção, Pavimentação e Terraplanagem do Norte Ltda. enviou alegações de defesa complementares (peça 85) .
ANÁLISE DOS PRESSUPOSTOS DE PROCEDIBILIDADE DA IN/TCU 71/2012
29. Verifica-se que não houve o transcurso de mais de dez anos desde o fato gerador sem que tenha havido a notificação dos responsáveis pela autoridade administrativa federal competente (art. 6º, inciso II, c/c art. 19 da IN/TCU 71/2012, modificada pela IN/TCU 76/2016) , uma vez que o ajuste vigeu no período de 21/12/2011 a 16/12/2012 (item 1, retro) e o Sr. Carlos James Barro da Silva (CPF XXX.083.943-XX) foi notificado sobre as irregularidades pela autoridade administrativa competente por meio do Oficio 12882/DIAF/DPCN/SG-MD, de 18/11/2015 (fls. 300 a 304) . Diante da não localização ex-gestor, a concedente o notificou por meio de edital, conforme DOU 243, de 21/12/2015 (fl. 313) . Em relação à empresa Copan - Construção, Pavimentação e Terraplanagem do Norte Ltda. (CNPJ 04.236.977/0001-63) , inobstante não tenha sido notificada na fase interna, houve a citação da empresa antes de se completar o prazo de 10 anos dos eventos irregulares (item 21, retro) .
30. Verifica-se que o valor atualizado do débito apurado (item 6, retro) em 1º/1/2017 é superior ao mínimo de R$ 100.000,00, estipulado para o envio da tomada de contas especial ao Tribunal, na forma estabelecida nos arts. 6º, inciso I, e 19 da IN/TCU 71/2012, modificada pela IN/TCU 76/2016) . 
31. A tomada de contas especial está devidamente constituída e em condição de ser instruída.
EXAME TÉCNICO			 
32. O exame técnico tratará de analisar as alegações de defesa dos responsáveis Carlos James Barro da Silva (peça 61) , Copan - Construção, Pavimentação e Terraplanagem do Norte Ltda. (peças 49 e 85) , e Paulo Roberto Damin (peça 86) , e à resposta à diligência enviada pelo Departamento do Programa Calha Norte - DPCN (peça 34, p. 3-5) .
33. Note-se que, na instrução de peça 62, já foram analisadas as alegações de defesa dos responsáveis Carlos James Barro da Silva (peça 61) , e Copan - Construção, Pavimentação e Terraplanagem do Norte Ltda. (peça 49) , e a resposta à diligência enviada pelo Departamento do Programa Calha Norte - DPCN (peça 34, p. 3-5) . Contudo, para que se tenha uma visão completa das defesas apresentadas, esses documentos serão analisados novamente, juntamente com a defesa de Paulo Roberto Damin (peça 86) e com as novas alegações de Copan - Construção, Pavimentação e Terraplanagem do Norte Ltda. 
Alegações de defesa (peça 61) do Sr. Carlos James Barro da Silva, prefeito de Rorainópolis/RR na gestão 1°/1/2009 a 31/12/2012
34. Inicialmente, alega que o período de execução da obra se deu entre 11/6/2012 e 15/12/2012, sendo esta data a da última medição, aferida por Engenheiro Civil em 18/12/2020 data do atesto da nota fiscal 00000005, comprovando a execução dos serviços (peça 61, p. 1) .
35. Aduz que só foram demolidos meios-fios e sarjetas inservíveis, e executados apenas meios-fios e sarjetas necessários à complementação da via pública, a Avenida Airton Senna, constituída de duas pistas, com canteiro central e duas vias, mão e contramão (peça 61, p. 2) .
36. A avenida tem aproximadamente 2.000m. Deveriam ter sido contratados 8.000m de meio-fios, levando em conta o canteiro central, bem como as laterais da pista dupla. De modo análogo, a quantidade de sarjetas corresponderia a 4.000m computando-se as laterais da pista dupla (peça 61, p. 2) .
37. Os profissionais do Programa Calha Norte que visitaram o empreendimento observaram que existiam meios-fios e sarjetas com aspecto de velho. E essa afirmação é verdadeira. Porém deixaram de observar que apenas parte do meio-fio e sarjeta foram contratados (peça 61, p. 2) .
38. Para uma extensão de 2.000m da Avenida Airton Senna foram executados 3.494,00m de meio-fio, que em tese correspondem a 50% da quantidade existente, levando em consideração o canteiro central e as duas pistas. Assim com os 2.065,00m de sarjetas que correspondem um pouco a mais de 50% das sarjetas totais existentes na avenida (peça 61, p. 2) .
39. Acrescenta a defesa que não está evidenciado o dano ao erário e a TCE foi instaurada simplesmente pela falta de análise do projeto já aprovado no momento da vistoria. E essa falta ocorreu em dois períodos distintos, neste caso nas vistorias in loco efetuadas pelo corpo técnico do Programa Calha Norte. Não foi observado que no projeto seriam executados apenas parte dos meios-fios e sarjetas, uma vez que o restante desses elementos seria aproveitado. Não observou que os meios-fios e sarjetas que apresentavam aspecto de velho e não foram demolidos faziam parte do projeto proposto. E só foram demolidos os elementos inservíveis, que não poderiam ser reutilizados (peça 61, p. 5-6) .
40. Ao final, a defesa pede o acolhimento das alegações e o arquivamento da tomada de contas especial (peça 61, p. 6) .
Alegações de defesa (peças 49 e 85) da Copan - Construção, Pavimentação e Terraplanagem do Norte Ltda. (CNPJ 04.236.977/0001-63) 
Argumentos (peça 49) 
41. Inicia alegando que em dezembro de 2012 concluiu as obras objeto do convênio, considerando o pagamento da 2ª (segunda) e última parcela da obra. Em outubro de 2013, foi determinada vistoria 'in loco', [em que] diversas 'inconsistências' foram apontadas pela fiscalização do convênio. Em fevereiro de 2014, a Prefeitura notificou a empresa Copan para regularização das 'inconsistências' (peça 49, p. 1) .
42. Alega que as 'inconsistências' foram decorrentes do desgaste natural da obra, além da intervenção de populares nos serviços realizados, por exemplo, a 'quebra' de parte de meios-fios para construção de garagem, bem como a realização de 'retornos irregulares', que acabaram danificando os meios-fios e sarjetas recuperados (peça 49, p. 3) .
43. Estritamente em relação ao objeto conveniado, a defesa alega que tanto o relatório de fiscalização da vistoria in loco quanto o relatório da área técnica do TCU afirmam que a Avenida Ayrton Senna, na sede do município, tem aproximadamente 2.000m; ocorre que ambas as análises estão equivocadas, pois desconsideram o canteiro central, que, por sua vez, tem lado direito e esquerdo, logo, a extensão da referida avenida, com canteiro central (lado direito e esquerdo) , totaliza 7.600m de meio-fio existente (peça 49, p. 8-9) .
44. Conforme se verifica no objeto do contrato, bem como na planilha orçamentária, a empresa Copan executou 3.494m, de construção e recuperação de meio-fio; e o relatório da equipe de fiscalização afirma que 'fiscalizou' apenas 2.000m, o que corresponderia a 4.000m linear (considerando o lado esquerdo e direito) da Avenida (peça 49, p. 9) . 
45. A equipe de vistoria afirma que visualmente os meios-fios e sarjetas tinham aspectos de 'velho' e que havia 'intensa' vegetação. Salienta mais uma vez, o lapso temporal, em que a obra foi entregue em dezembro de 2012, com as 'inconsistências' encontradas foram corrigidas em novembro de 2014, e a última vistoria se deu em setembro de 2015 (peça 49, p. 14) .
46. É evidente que, sem a devida manutenção a vegetação, o desgaste natural da obra e a intervenção de populares, quase três anos depois da entrega da obra, prejudicam sua análise visual, pois o excesso de vegetação e a 'sujeira encontrada', em setembro de 2015, referem-se à manutenção da Avenida, que é responsabilidade do Município e não da empresa, que não pode ser responsabilizada (peça 49, p. 14) .
47. A boa-fé da empresa Copan está comprovada nos autos, uma vez que, quando notificada, prontamente atendeu as exigências da municipalidade, bem como sanou a inconsistências apontadas. Relembra que as tais inconsistências, em sua maioria, se deram pelo desgaste natural da obra e, em razão de intervenção de populares nos serviços realizados, por exemplo, a 'quebra' de parte de meios-fios para construção de garagem, bem como a realização de 'retornos irregulares', que acabaram danificando os meios-fios e sarjetas construídos e recuperados (peça 49, p. 18) .
48. Ao final, a empresa Copan requer o acatamento da defesa apresentada, considerando improcedentes as irregularidades a ela atribuídas (peça 49, p. 19) .
Argumentos  (peça 85) 
49. No documento encaminhado à peça 85, a empresa Copan alega:
a)	 a área técnica do TCU acolheu (peça 62) as alegações de defesa anteriores e propôs julgar as contas regulares com ressalva, mas o MPTCU discordou da unidade técnica; contudo o MPTCU não é órgão técnico, nem tem atribuição para desconsiderar a análise do órgão técnico;
b)	 não é conveniente apensar os processos TCs Processo 033.829/2016-0 e Processo 033.078/2016-5, pois tratam de objetos diferentes; 
c)	 as alegações de defesa anteriores devem ser acolhidas, pois o Relatório de Vistoria do DPCN não teve materialidade probante suficiente para a responsabilização da empresa, visto que se baseou apenas em aspectos visuais; ficou evidente para a área técnica que essa 'irregularidade' [nem] sequer existiu; a equipe de vistoria [nem] sequer se utilizou de equipamentos, [pois] a análise se deu de forma apenas visual; evidentemente sem a devida medição, considerando curvas, esquinas, canteiro central etc; não se pode afirmar com precisão que a empresa descumpriu o objeto do contrato em 865 metros;
d)	 requer-se então, por 'paridade de armas', que o Juízo considere como meio de prova o relatório fotográfico, já juntado aos autos pela empresa, realizado em dezembro 2012, ou seja, três anos antes da vistoria do DPCN, demonstrando visualmente que a obra foi realizada, nos termos do projeto básico (peça 85, p. 7-9) ; se é suficiente uma análise visual para produção de provas contra a empresa, requer-se que este mesmo critério seja utilizado para sua produção probatória e argumentos de defesa, pois, visualmente, nos termos dos relatórios fotográficos mencionado, e já anexo aos autos, verifica-se que a empresa cumpriu o objeto;
e)	 a diferença de 03 (três) anos entre a entrega da obra (2012) e a vistoria do DPCN (2015) é crucial para verificar que, sem a devida manutenção por parte da municipalidade, a vegetação, o desgaste natural da obra e a intervenção de populares quase 03 (três) anos depois da entrega da obra prejudicam a análise meramente visual.
Alegações de defesa do Sr. Paulo Roberto Damin (peça 86) 
50. No documento encaminhado à peça 86, o Sr. Paulo Roberto Damin argumenta que:
 a)	 as inconsistências apontadas no relatório do PCN decorrem do lapso temporal transcorrido entre a entrega da obra (dezembro/2012) e a notificação da empresa COPAN para realizar os reparos, ocorrido em fevereiro de 2014, ou seja, quase 01 (um) ano e 02 (dois) meses depois da entrega da obra; assim, os desgastes apontados no relatório do PCN foram causados pelos agentes naturais (chuva, sol, vento) , logo não há de se falar em inexecução da obra;
b)	 mesmo entendendo que não possuía responsabilidade em realizar tais correções, a empresa contratada (COPAN) , após ser notificada pelo município contratante (10/02/2014) , solicitou um prazo de 90 (noventa) dias para realizar os reparos sugeridos no predito relatório; porém, em razão das fortes chuvas na região naquela época, e [em face] da necessidade de mobilização de equipe e maquinários, a empresa precisou de mais tempo; contudo, em novembro de 2014, a empresa COPAN sanou as pendências apontadas no relatório do PCN, e naquela ocasião informou o município, encaminhando oficio e relatório fotográfico;
c)	 nota-se que os reparos realizados pela empresa contratante não foram considerados pelo DPCN, pois, ainda assim, tenta responsabilizar todos os indiciados na referida [tomada] de contas especial; as falhas encontradas foram corrigidas em novembro de 2014 e a vistoria se deu somente em setembro de 2015, quase 10 (dez) meses depois;
d)	 ademais, importante destacar que a vistoria realizada pela equipe técnica do PCN deu-se somente de forma visual, conforme declarações prestadas pelos próprios técnicos, assim, não podendo ser utilizada como prova de suposta inexecução da obra; assim sendo, não há materialidade probante suficiente para imputar responsabilização ao Sr. Paulo Roberto Damin;
e)	 existe um equívoco tanto da equipe de fiscalização, que realizou a vistoria in loco, quanto da área técnica deste Tribunal: a COPAN executou 3.494 metros de construção e de recuperação de meio-fio, mas a equipe do PCN fiscalizou apenas 2.000 metros (equivalente a 4.000 metros nos dois lados da via) ; ou seja, na Avenida, objeto da fiscalização, havia trechos que já existiam sarjetas e meios-fios, que obviamente foram recuperados e aproveitados; a extensão total da Avenida é de 7.600 metros de meio-fio (incluído canteiro central - lado esquerdo e direito) , se a fiscalização verificou apenas 4.000 metros, deixou de vistoriar 3.600 metros da obra;
f)	 conforme visualização no Google Earth - Street View, em 2012 não havia canteiro central na totalidade da Avenida (fotos da peça 85, p. 12-15) ;
g)	 é evidente que, sem a devida manutenção e com a intervenção de populares, o desgaste foi inevitável, haja vista que se passaram quase 03 (três) anos da entrega da obra, [o que] prejudica sua análise visual, pois o excesso de vegetação e a 'sujeira encontrada', em setembro de 2015, tem como causa a ausência de manutenção da Avenida, que é responsabilidade do Município; assim, diante de todos os documentos contidos na presente defesa e o relatório fotográfico anexo, não resta dúvida acerca da conclusão da obra, bem como de sua restauração; por outro lado, se a vistoria tivesse sido realizada em data mais próxima da entrega da obra, a percepção da equipe de fiscalização seria diferente;
h)	 é evidente que a vistoria in loco constitui instrumento necessário de fiscalização da obra. Mas o que se questiona nessa defesa é o fato de a Procuradoria de Contas do TCU não reconhecer o lapso temporal como causa das avarias na estrutura da obra, tendo em vista que a obra foi entregue em dezembro de 2012, e somente em setembro de 2015 ocorreu a vistoria;
i)	em relação ao engenheiro, a conduta ilícita que lhe foi imputada consiste em atestar como realizada e merecedora de pagamento parcela do objeto do contrato maior do que efetivamente executada; informa-se que o ora contestante, quando esteve respondendo pela parte da engenharia do Município de Rorainópolis, sempre executou suas atividades em estrita obediência às normas técnicas e legislação vigentes; no presente caso, conforme já exaustivamente mencionado e comprovado nessa defesa, os serviços de execução e correção da referida obra foram executados seguindo todos os itens constantes no projeto básico e posteriormente nas exigências determinadas no relatório do Programa Calha Norte; assim, considerando que o objeto do contrato foi executado integralmente, não há de se falar em responsabilidade do ora contestante em restituir valores;
j)	 cumpre informar ao nobre julgador que o ora contestante, quando atuou como fiscal da referida obra, somente realizou uma única vistoria para atestar um boletim de medição apresentado pela empresa contratada e, naquela ocasião, realizou diligência in loco para certificar-se que de fato foram executados os serviços apontados pela empresa contratada (COPAN) ; assim, não há ilícito cometido pelo alegante, e sim atipicidade; e
k)	 sendo assim, as alegações devem ser acolhidas, e as irregularidades devem ser consideradas improcedentes.
Resposta à diligência pelo DPCN (peça 34) 
51. Na diligência, foi solicitado ao DPCN que indicasse os locais/pontos (referências físicas) e respectivas extensões em que os serviços de colocação de meios-fios e sarjetas (perfazendo o total de 1.200 metros lineares) não foram aceitos pela equipe de fiscalização do concedente.
52. Em resposta, o DPCN esclareceu que durante a primeira vistoria realizada no dia 21/10/2013, apenas três meses após o recebimento definitivo do objeto, a engenheira civil do DPCN encontrou trechos da drenagem superficial que não eram novos, como demonstrado nas fotos do parecer confeccionado após a vistoria. Tais trechos destoavam aparentemente de outros trechos, com fortes indícios de reaproveitamento de estruturas. Convém ressaltar que esses trechos se alternavam sem qualquer tipo de ordem lógica, no decorrer da rua, e que não foi apresentado nenhum tipo de documento por parte dos executores em relação ao 'as built' da obra.
53. Acrescentou que durante a vistoria houve apenas a consideração da engenheira dos trechos que no seu aspecto foram executados, mas não houve um levantamento específico das partes executadas/glosadas durante a vistoria. A engenheira estabeleceu o critério da aparência, pois a obra fora executada recentemente, e não foram encontrados motivos para existirem trechos com aspecto deteriorado  (peça 34, p. 4) .
54. Foram solicitados, também, ao DPCN, esclarecimentos se no cálculo da dimensão dos serviços glosados foram descontados os trechos eventualmente reaproveitados pela empresa encarregada dos trabalhos (Copan - Construção, Pavimentação e Terraplanagem do Norte Ltda.) , conforme previsto na planilha orçamentária e nas medições realizadas pela empresa contratada, bem como no projeto básico do empreendimento.
55. O DPCN respondeu que não havia previsão de reaproveitamento de trechos no projeto aprovado, nem foi citado em momento algum pela fiscalização da obra qualquer tipo de modificação. Tomando como base a planilha de medição final da obra, essa foi executada em 100% do objeto previsto, sem nenhum tipo de modificação de serviços previstos.
Análise das alegações de defesa da Copan - Construção, Pavimentação e Terraplanagem do Norte Ltda., do Sr. Carlos James Barro da Silva, e do Sr. Paulo Roberto Damin, e da resposta à diligência
56. Inicialmente, deve-se mencionar que as novas alegações de defesa apresentadas nas peças 85-86 trazem argumentos parecidos com as alegações de defesa anteriores da instrução de peça 62. Sendo assim, todas as alegações de defesa serão analisadas conjuntamente.
57. Ademais, mantém-se o entendimento manifestado pela Secex/TCE na instrução de peça 62: as alegações de defesa apresentadas pelos responsáveis acima qualificados devem ser integralmente acolhidas, senão vejamos. 
58. Os responsáveis argumentaram que as obras foram executadas de acordo com o contratado, com as inconsistências sanadas, e apontando falhas no relatório do DPCN que não considerou na avaliação os desgastes naturais decorrentes do tempo e uso entre a entrega das obras e a data da fiscalização. Deve-se ter em conta, inclusive, os argumentos do ex-prefeito Carlos James Barro da Silva de que faltou uma abordagem mais detida do projeto já aprovado no momento da vistoria pelo DPCN (item 31, retro) . A nossa análise acompanha e se soma aos argumentos de defesa de acordo com a linha de raciocínio que passaremos a desenvolver. 
59. Nesse enfoque, nesta Seção 'Exame Técnico' serão examinadas as respostas enviadas pelo Departamento do Programa Calha Norte, atendida mediante o Ofício 11534/Diaf/Dpcn/SG-MD, de 29/5/2018 (peça 34) .
60. Importante pontuar que os ditos 'trechos da drenagem superficial que não eram novos' encontrados pelo DPCN, referem-se exclusivamente a meios-fios e sarjetas (quadro no item 11.2, retro) , sendo a única pendência que o repassador havia considerado não saneada na segunda vistoria realizada em 9/9/2015 (item 11.2, retro) . Nessa linha, o DPCN não acrescentou nada ao que já se sabia nos autos. Ao contrário, a resposta é bastante reticente e reforça a percepção de que o laudo foi extremamente inconclusivo, ao afirmar que não houve um levantamento específico das partes executadas/glosadas durante a vistoria. O critério da aparência não é tecnicamente adequado para definir se determinados serviços foram ou não executados.
61. Na verdade, não causa surpresa o DPCN ter encontrado trechos de meio-fio com aparência de velhos. Primeiro, porque o objeto do convênio não tratou de construção de pavimento novo, mas sim de recuperação de pavimento (item 1, retro) . O projeto básico do empreendimento evidencia que haveria o reaproveitamento de meios-fios e sarjetas antigos. Vale aqui repetir o item 10 do projeto básico:
'10.0 DEMOLIÇÃO DE MEIO-FIO: 
A demolição do meio-fio deverá ser feita com uso de ferramentas manuais somente nos locais onde já estão danificados ou que venham a ser danificados ao longo da execução dos serviços.' (peça 1, p. 59) .
62. Portanto o projeto básico da obra previu que somente nos locais [em que] era necessária se daria a demolição do meio-fio, convencendo-nos de que realmente os meios-fios (e sarjetas) não danificados seriam reaproveitados. Ora, se o projeto básico previu que haveria demolição de meio-fio, e somente se necessário, confirma-se a preexistência desse sistema de drenagem nas ruas que receberam pavimento novo, justificando o serviço de demolição previsto no item 10.0 da planilha de preços. Por conseguinte, depois de acabada a obra, seria natural a engenheira do DPCN ter encontrado locais com meios-fios com aspecto novo (demolido e recolocado) e locais com meios-fios com aspecto de velho, que, obviamente, não receberam qualquer tipo de tratamento, eis que nesses locais não estava prevista a intervenção da empreiteira. Diga-se que em nenhum momento a fiscalização questionou a qualidade e funcionalidade do sistema de escoamento de água da citada rua (mesmo as partes 'velhas') , limitando-se apenas a conjecturar sobre a aparência visual, de cunho meramente estético.
63. Sobre a questão do 'as built', tal elemento não é imprescindível para compreender como foram realizados os serviços das obras, que, no nosso entender, trata-se de obra de recuperação de pavimento. O próprio projeto (peça 1, p. 41-60) foi aprovado pelo concedente (peça 1, p. 72-74) e contendo os elementos necessários à perfeita compreensão do modo de execução dos serviços, tais como: estudos preliminares, memorial descritivo, especificações técnicas, orçamento detalhado, memória de cálculo, plantas do projeto, mapa ou croquis, fotos, ART do projeto, indicação de engenheiro, declaração de viabilidade (peça 1, p. 41) .
64. O modo de construção, ou seja, a forma como deveria ser executada a obra pode ser vista, por exemplo, no item '5.0 - Sarjeta em concreto' do projeto que definiu (peça 1, p. 52) :
'A sarjeta será em concreto simples, fck= 9,0 MPa, com largura de 40 cm e espessura de 8 cm. Deverá ser concretada de forma intercalada com junta de dilatação a cada 1,00m. Deverá ter acabamento semi-áspero devidamente com desempenado e esponjada, e terá caimento no sentido do meio-fio, para o melhor escoamento das águas pluviais.'
65. Ademais, o projeto, no item 'Estudos Preliminares', deixou claro que as ruas já se encontravam pavimentadas com pavimento em tratamento superficial duplo, em péssimo estado de conservação devido a concentração de trincas e buracos ao longo das vias (peça 1, p. 42) . Obviamente, apesar de mau estado de conservação em alguns trechos, nelas já existiam, em tese, pavimento, meios-fios e sarjetas.
66. Tanto é assim que mais uma vez cabe repetir que nos itens 10.0 e 11.0 do projeto aprovado pelo DPCN tem-se (peça 1, p. 59) :
'10.0 DEMOLIÇÃO DE MEIO-FIO
A demolição do meio-fio deverá ser feita com uso de ferramentas manuais somente nos locais onde já estão danificados ou que venham a ser danificados ao longo da execução dos serviços.
11.0 MEIO-FIO
O meio-fio terá suas dimensões de 15 x 12 x 100 cm pré-moldado e deverão ser seguida as especificações constantes na ES 290 DO DNER/DNIT.'
67. Por sua vez, na planilha de custos da empresa Copan-Construção, Pavimentação e Terraplanagem do Norte Ltda., em perfeita harmonia com o projeto básico, foi previsto (peça 1, p. 111-113) :
	Item
	Discriminação dos serviços
	Unidade
	Quantidade

	V
	Drenagem superficial
		
	1.0
	Demolição de meio-fio em concreto simples inservível
	m³
	83,80

	2.0
	Fornecimento e assentamento de meio-fio (15x30x100) cm pré-moldado em concreto simples, inclusive escavação.
	m
	3.494,00

	 (...) 
	 (...) 
	 (...) 
	 (...) 

	4.0
	Pintura de meio-fio, com tinta acrílica, inclusive selador
	m²
	1.140,00

	5.0
	Demolição de sarjeta em concreto simples inservível
	m³
	41,30

	6.0
	Sarjeta em concreto L=40 cm, e= 8 cm
	m
	2.065,00

68. Retomando o projeto, verifica-se que as obras consistiram em serviços de recuperação asfáltica nas avenidas do Município de Rorainópolis, com área de 27.652,00 m², com largura média entre 6,50m e 6,80m (peça 1, p. 43) . Tais medidas, convertidas em comprimento linear (m) correspondem a 4.066,47 metros lineares (27.652,00m²/6,80m) de rua/avenida pavimentada. Considerando tratar-se de obra de recuperação de pavimento (e não de execução de pavimento novo) , teoricamente, deve-se considerar que seriam necessários 8.132,94 metros lineares de sarjetas (4.066,47m x 2, visto que sarjetas e meios-fios são colocados nos dois lados de ruas e avenidas - e a avenida que recebeu os serviços possuía canteiro central, fato que justificaria a multiplicação de 4.066,47m por 2) e mesma medida em meios-fios. 
69. Considerando, ainda, que o projeto previa a drenagem superficial em sarjeta com extensão total de 2.065,00m, forçosamente há que se reconhecer que essa parte (2.065m) seria a executada (compreendendo demolição e refazimento) e a outra parte de 6.067,94m seria reaproveitada (6.067,94m = 8.132,94 m - 2.065,00 m) , sendo essa a razão de o DPCN tê-la observado com o aspecto de velha.
70. Levando, ainda, em conta a medida do meio-fio (15x30x100) cm prevista no projeto aprovado pelo DPCN, cada placa de meio-fio nessas dimensões corresponde ao volume de 0,045m³. Se, na planilha orçamentária estava prevista a demolição de 83,40 m³ desse material, tal volume correspondente a 1.862,00 placas (unidades) e, logicamente, a 1.862 metros lineares de meio-fio. Assim, para cobrir 4.066,47 metros de pavimento seriam necessários 8.132,94 metros de meios-fios.
71. Assim, o mesmo raciocínio para as sarjetas pode ser feito no caso dos meios-fios, ou seja, havendo na planilha a previsão de fornecimento e assentamento de 3.494,00m de meio-fio (15x30x100) cm, há que se reconhecer que a diferença de 4.638,94m (8.132,94m - 3.494,00m) seria reaproveitada.
72. Esses são indicativos lógicos de que o empreendimento compreenderia o reaproveitamento da parte velha das sarjetas e meios-fios em condições de uso. Aliás, de acordo com os cálculos acima, boa parte das sarjetas e meios-fios preexistentes foi reaproveitada nas obras.
73. Portanto o DPCN não foi, mais uma vez, preciso na definição dos pontos (segmentos) [em que] foram encontrados os trechos glosados, ao afirmar que não houve um levantamento específico das partes executadas/glosadas durante a vistoria (item 19, retro) . Seria necessário que o DPCN delimitasse os locais exatos [em que] ocorreram as glosas, usando como referência aparelhos de medição (trenas, GPS etc.) , demarcações no projeto básico/executivo e/ou até mesmo a numeração das residências ao longo da rua pavimentada.
74. Por outro lado, cabe observar que seriam várias ruas contempladas com o recapeamento asfáltico. No entanto, a vistoria do DPCN se deteve apenas na Avenida Airton Senna (item 9.2, retro) . Assim, para finalizar o raciocínio de que o laudo do DPCN não foi conclusivo (ao contrário, vago) , colocamos na peça 35, extraída do Google Maps, de junho/2012, elementos para mostrar que essa avenida já continha pavimento, sarjetas e meios-fios velhos. Nessas fotos se percebem trechos em péssimo estado de conservação, boa conservação (pavimento, sarjetas e meios-fios) em condições de aproveitamento, além de um flagrante mostrando máquinas em operação colocando pavimento novo nos trechos necessários, ficando nítido o aproveitamento significativo de sarjetas e meios-fios preexistente. 
75. Outrossim, acerca do reaproveitamento de obras, o DPCN respondeu que não havia a previsão de reaproveitamento de trechos no projeto aprovado, nem foi citado em momento algum pela fiscalização da obra qualquer tipo de modificação. Tomando como base a planilha de medição final da obra, essa foi executada em 100% do objeto previsto, sem nenhum tipo de modificação de serviços previstos.
76. Dessa forma, não há como considerar reaproveitamento de estruturas, tampouco os técnicos do DPCN levaram tal fato em consideração. Durante as vistorias os técnicos do DPCN mediram apenas os serviços previstos que foram executados, desconsiderando os aparentemente reaproveitados (peça 34, p. 4) .
77. Destoando da resposta do DPCN, ficou sobejamente demonstrado que o projeto básico do empreendimento previa a demolição do meio-fio com uso de ferramentas manuais somente nos locais [em que] estavam danificados ou que viessem a ser danificados ao longo da execução dos serviços, deixando claro o reaproveitamento dos trechos em condições de aproveitamento. Assim, os técnicos do DPCN deveriam ter levado esses trechos em consideração, porque estavam previstos, faziam parte do projeto e do orçamento licitado, e assim executados pela empreiteira. 
78. Portanto a resposta do DPCN já foi amplamente exaurida e superada nos itens precedentes, perdendo, portanto, o sentido na continuidade da análise desse quesito.
79. O DPCN ressaltou, ainda, que obras de recapeamento, com ou sem aproveitamento de estruturas, não estão sendo mais permitidas como objeto no DPCN, até mesmo em face da margem que é dada para questionamentos ao final sobre o objeto executado. 'Atualmente só admitimos' construções de pavimento a partir do 'subleito', construção da plataforma completa e com todos os dispositivos de drenagem (peça 34, p. 4-5) .
80. A resposta do DPCN tocou em ponto crucial. Depreende-se que a partir de 2018 (data da resposta) , não mais seriam aceitos projetos de obras de recapeamento para evitar celeumas como a aqui discutidas, ou seja, para que não se dê margem a dúvidas acerca das obras efetivamente realizadas. Todavia isso não muda o fato de que em 2013 o DPCN celebrou convênio com o Município de Rorainópolis/RR com obras de recapeamento de ruas no município, as quais, conforme já examinado acima, previam demolições e reaproveitamento de materiais preexistentes, especialmente de meios-fios e sarjetas.
Conclusão sobre os exames das defesas e da diligência 
81. Nesse cenário, em razão de toda a análise acima empreendida, verifica-se que o Relatório Final do DPCN que dá sustentação a esta TCE, bem como as respostas do concedente aos quesitos da diligência formulada, reforçam a percepção de que não há irregularidade geradora de débito a ser apurada nesta tomada de contas especial.
82. Enfim, não restaram indícios/evidências que comprometessem a atuação da empresa, ficando claro que os serviços, à época, foram prestados, e realizados de acordo com o projeto básico aprovado pelo DPCN, coerente com a planilha orçamentária licitada e com as medições efetuadas, havendo, sim, no nosso entendimento, equívocos de parte do DPCN em não comparar adequadamente a execução física das obras com a previsão do projeto básico e da planilha orçamentária da empresa Copan - Construção, Pavimentação e Terraplanagem do Norte Ltda. 
83. Portanto, partindo-se das premissas de que, se houve a prestação de serviços e não houve recebimento irregular de recursos, é plausível concluir-se pela inexistência de pagamento irregular de recursos; se a empreiteira Copan - Construção, Pavimentação e Terraplanagem do Norte Ltda. executou regularmente os serviços para a qual foi contratada, inevitável se reconhecer que na gestão do Sr. Carlos James Barro da Silva, ex-prefeito do Município de Rorainópolis/RR (Gestão: 1°/1/2009 a 31/12/2012) , não ocorreu utilização indevida dos recursos federais oriundos do Convênio 395/PCN/2011 (Siafi 759.434/2011) , tendo por objeto a recuperação asfáltica nas ruas do Município de Rorainópolis/RR."
5.               Com essas considerações, a unidade técnica oferece ao Tribunal a proposta de encaminhamento que se segue (peças 91 a 93) :
a)  acolher as alegações de defesa da empresa Copan - Construção, Pavimentação e Terraplanagem do Norte Ltda. e dos Srs. Carlos James Barro da Silva e Paulo Roberto Damin, julgando regulares com ressalva suas contas, nos termos do arts. 1º, inciso I, e 16, inciso II, e 23, inciso II, da Lei 8.443/1992; e
b) enviar cópia do Acórdão que vier a ser proferido ao Ministério da Defesa e aos responsáveis.
6.	O Ministério Público junto a este Tribunal, representado pelo Procurador Sérgio Ricardo Costa Caribé, discordou da secretaria instrutiva, conforme os fundamentos que se seguem (peça 94) :
"10. Com as vênias de estilo, reitero minha discordância com relação ao encaminhamento alvitrado pela unidade instrutiva. Reafirmarei, nos itens a seguir, algumas considerações que já haviam sido tecidas em meus pareceres precedentes, acrescentadas de novas análises quando se fizerem necessárias.
11. A princípio, em relação ao argumento da Copan - Construção, Pavimentação e Terraplanagem do Norte LTDA. de que o 'o Procurador do MPTCU não é técnico, nem tem atribuição para desconsiderar uma análise especializada, realizada pelos técnicos e auditores desta Corte de Contas', releva rememorar, para conhecimento da referida empresa, consoante preceitua o art. 62, inciso III, do Regimento Interno do TCU, que 'compete ao Procurador-Geral e, por delegação prevista no art. 82 da Lei nº 8.443, de 1992 [LOTCU], aos subprocuradores-gerais e procuradores [...] dizer de direito, oralmente ou por escrito, em todos os assuntos sujeitos à decisão do Tribunal'. 
12. Em outras palavras, concerne ao MPTCU, por intermédio de seus membros, alegar os argumentos jurídicos que reputar pertinentes, discorrer acerca de suas razões e expor o direito de determinada causa. Não há, portanto, qualquer impedimento para que tal manifestação contemple argumentos divergentes com o posicionamento apresentado pela unidade técnica, cabendo aos órgãos colegiados desta Corte de Contas a decisão final sobre a matéria. Cumpre, por fim, esclarecer à defendente que, nos termos do dispositivo supracitado, a audiência deste Parquet especializado faz-se obrigatória em tomadas ou prestações de contas, como é o caso do presente processo.
13. Retornando à questão de fundo abordada nesta TCE, observo que o projeto básico das obras de recuperação asfáltica objeto da avença previa que a drenagem superficial (composta por meio-fio e sarjeta) teria a extensão total de 2.065m. Acrescento que as especificações técnicas que visaram estabelecer as condições gerais para a execução dos serviços também contemplaram o fornecimento e o assentamento de meio-fio. Do mesmo modo, a planilha orçamentária elaborada pela empresa Copan computou, entre os custos da obra, o 'fornecimento e assentamento [de 3.494 m] de meio-fio (15x30x100) cm, pré-moldado, em concreto simples, inclusive escavação'. Cumpre ressaltar que a quantidade definida pela empresa é ainda maior (quase o dobro) que aquela prevista em projeto (peça 1, p. 43; 45; e 113) . 
14. Tem-se também que o Boletim de Medição 02, emitido pela empresa em 5/2/2013 (já no final da obra, portanto) , registrou 100% de execução para os itens fornecimento/assentamento e pintura de meio-fio que constava da planilha orçamentária supramencionada (peça 1, p. 220) . No entanto, consoante ressaltei em minha manifestação inaugural neste processo, no primeiro laudo de vistoria emitido pelo MD, foram registradas diversas pendências concernentes à execução física das obras de recuperação asfáltica nas ruas do Município de Rorainópolis - RR, entre elas a existência de meios-fios e sarjetas com aspecto de velho em sua maioria. A segunda vistoria in loco constatou que, embora boa parte das irregularidades identificadas anteriormente tivessem sido sanadas, persistiam os problemas relacionados à não execução da quantidade de meios-fios e sarjetas prevista no projeto (peça 2, p. 16 e 63) .
15. Na ocasião da primeira vistoria, o MD registrou que 'foi considerada para meio-fio e sarjeta uma extensão de 1.200 metros lineares em seu total', o que ocasionaria a glosa da diferença. Desse modo, avalio que o laudo emitido pelo órgão concedente definiu, de forma categórica, qual foi a quantidade considerada efetivamente executada, a qual foi apurada durante a fiscalização realizada. Para tanto, o MD desconsiderou a extensão de meio-fio que apresentava aspecto de velho, o que o levou a computar somente 1.200m de execução para esse item. Além disso, o laudo foi bem claro ao registrar que a diferença do meio-fio e sarjeta seria glosada na planilha. Portanto, reputo não proceder a alegação da Secex-TCE de que o laudo do MD teria sido inconclusivo.
16. O referido documento também registrou, expressamente, que os problemas foram identificados na medição realizada na Avenida Airton Sena. Portanto, o argumento da unidade técnica de que o MD não teria sido preciso na definição dos pontos (segmentos) em que foram encontrados os trechos glosados reveste-se de menor relevância, mormente se considerarmos que se trata de informação prescindível para a quantificação do dano em análise. Para tanto, basta que se conheça a parcela de obra cuja execução deve ser aceita - o que, no caso vertente, corresponde aos 1.200m de meio-fio e sarjeta registrados pelo órgão concedente -, de forma a viabilizar a glosa da diferença correspondente à fração não realizada.
17. Assiste razão à Secex-TCE, todavia, quando afirma que o projeto previa a possibilidade de aproveitamento de estruturas pré-existentes. As especificações técnicas que estabeleceram as condições gerais para a execução dos serviços estipularam que 'a demolição do meio fio deverá ser feita [...] somente nos locais onde já estão danificados'. Nada obstante, o mesmo documento estabeleceu que 'todo o meio-fio adjacente à sarjeta receberá pintura acrílica, inclusive seladora, em duas demãos, aplicada sobre a superfície limpa e isenta de umidade' (peça 2, p. 58-59, grifamos) .
18. A alegação da unidade instrutiva, no sentido de que seria natural a existência de meios-fios com aspecto de velho, seria plausível se ao menos os 2.065m de estrutura nova/revitalizada tivessem sido entregues. Embora o projeto realmente previsse a possibilidade de aproveitamento de parte do meio-fio e da sarjeta, infere-se que tal aproveitamento implicaria a recuperação/pintura das instalações existentes. Portanto, consoante já havia ressaltado em minha manifestação anterior, o débito apurado nesta TCE não se refere exclusivamente ao não fornecimento de meios-fios e sarjetas novas, mas também à entrega de estruturas pré-existentes totalmente deterioradas, sem que tivesse sido procedida à devida restauração na quantidade estabelecida em projeto (2.065m) . 
19. Em resposta à diligência que lhe foi endereçada, o DPCN esclareceu que 'durante as vistorias, os técnicos do DPCN mediram apenas os serviços previstos que foram executados' (peça 34, p. 4, grifamos) . Destarte, repiso não proceder o argumento de que o laudo elaborado pelo órgão fiscalizador teria sido inconclusivo, pois sua manifestação deixa assente que foi realizada a efetiva medição do trecho de meio-fio que apresentava aspecto de novo/revitalizado. 
20. Nesse contexto, torna-se igualmente descabida a alegação de que o critério referente à aparência das estruturas não seria tecnicamente adequado para definir se os serviços foram ou não executados. Diante da constatação de que realmente houve a medição, afigura-se mais provável que a metodologia concernente à inspeção visual com base na aparência tenha sido utilizada para identificar e segregar a fração das sarjetas e meios-fios que foram substituídos ou revitalizados daquela que foi reaproveitada sem qualquer tratamento.
21. Ainda sobre a supracitada metodologia, sustentou a Copan - Construção, Pavimentação e Terraplanagem do Norte LTDA. que 'sem a devida manutenção, a vegetação, o desgaste natural da obra e a intervenção de populares quase três anos depois da entrega da obra, prejudica sua análise visual' (peça 49, p. 14, grifamos) . Argumento equivalente também foi apresentado pelo Sr. Paulo Roberto Damin (peça 86, p. 4) . 
22. No entanto, impõe recapitular que o problema atinente às sarjetas e aos meios-fios já havia sido identificado desde a primeira vistoria in loco, realizada pelo MD em 21/10/2013, apenas alguns meses após a obra ter sido entregue, não tendo transcorrido, dessa forma, tempo suficiente para a degradação das estruturas. Ademais, caso tivesse ocorrido a deterioração de eventual parte construída/revitalizada pelo transcurso de tempo, na forma aduzida pelos responsáveis, esse fenômeno teria afetado toda a extensão da estrutura, o que não se verificou, tendo em vista que foram identificados 1.200m de meio-fio que possuía aspecto de novo.
23. As fotos remetidas pelo MD em resposta à primeira diligência que lhe foi endereçada - anexas aos laudos de vistoria in loco realizadas - evidenciam trechos da estrutura de drenagem superficial em adiantado estado de deterioração (peça 10, p. 25-26 e 31) . Consoante a compreensão registrada em meu primeiro parecer, repiso que, embora seja factível admitir que parte dos meios-fios e sarjetas existente pudesse ser aproveitada, a obra não poderia ser entregue sem que a quantidade prevista em projeto para esses itens tivesse sido devidamente restaurada/revitalizada, por meio de reparos de eventuais danos no concreto, pintura etc. 
24. Dessa forma, reputo não assistir razão à Secex-TCE quando afirma que, depois de acabada a obra, seria natural a engenheira do DPCN ter encontrado locais com meios-fios com aspecto novo (demolido e recolocado) e locais com meios-fios com aspecto de velho, que, obviamente, não receberam qualquer tipo de tratamento, na medida em que, nesses locais, estava prevista a não intervenção da empreiteira (peça 91, p. 14) . 
25. Conforme anteriormente mencionado, o projeto da obra previa a drenagem superficial em sarjeta e meio-fio com extensão total de 2.065m. Portanto, embora fosse admissível a existência de estruturas degradadas e com aspecto de velho, deveriam ter sido identificados pelo menos 2.065m de estrutura nova ou revitalizada, o que não ocorreu, visto que, na medição efetuada pelo DPCN, foram constatados apenas 1.200m de sarjeta e meio-fio com essa característica.
26. Nesse contexto, a própria unidade técnica admite que, como 'o projeto previa a drenagem superficial em sarjeta com extensão total de 2.065,00m, forçosamente há que se reconhecer que essa parte (2.065 m) seria a executada (compreendendo demolição e refazimento) e a outra parte de 6.067,94m seria reaproveitada' (peça 91, p. 15) . Ou seja, havia a possibilidade de aceitação de estruturas velhas não revitalizadas, desde que pelo menos os 2.065m previstos em projeto fossem executados. Esse entendimento se coaduna com o argumento por mim defendido no parágrafo precedente. Ocorre, porém, que não foi esse o cenário verificado nas duas inspeções in loco realizadas pelo DPCN, nas quais foram constatadas - por intermédio de medição, repise-se - que apenas 1.200m haviam sido construídos/revitalizados. Em face de tais considerações, julgo apropriadamente delineada a irregularidade discutida neste processo, bem como devidamente quantificado o débito dela decorrente. 
27. Considero igualmente adequada a responsabilização atribuída, ulteriormente, ao Sr. Paulo Roberto Damin, na medida em que competiu a ele atestar como realizada, e merecedora de pagamento, parcela do objeto maior que a efetivamente executada, conforme consta do Boletim de Medição 02, acostado à peça 1, p. 220. Para finalizar, enfatizo que, segundo os critérios firmados no Acórdão 1441/2016-TCU-Plenário, não houve a incidência da prescrição decenal da pretensão punitiva, porquanto a irregularidade que motivou esta TCE data de 20/12/2012, ao passo que os atos por meio dos quais foram ordenadas as citações dos responsáveis foram emitidos em 16/9/2019 e em 20/5/2021 (peças 38 e 67) .
28. Diante do exposto, considerando que as defesas apresentadas pelos Srs. Carlos James Barro da Silva e Paulo Roberto Damin e pela Copan - Construção, Pavimentação e Terraplanagem do Norte LTDA. não foram capazes de elidir as irregularidades constatadas pelo órgão concedente, este membro do Ministério Público de Contas manifesta sua discordância com relação ao encaminhamento alvitrado pela Secex-TCE e propõe que sejam rejeitadas as alegações de defesa dos responsáveis para julgar irregulares suas contas, condená-los, solidariamente, ao ressarcimento do montante de R$ 132.560,19 (ocorrência em 20/12/2012) e aplicar-lhes a multa prevista no artigo 57 da Lei 8.443/1992." (grifos do original) .
É o Relatório.

Paulo Genner de Oliveira Sarmento (907/OAB-RR), representando Paulo Roberto Damin; Sean da Silva Pereira Loureiro (761/OAB-RR), representando Copan - Construção, Pavimentação & Terraplenagem do Norte Ltda.

Procurador Sérgio Ricardo Costa Caribé.

TOMADA DE CONTAS ESPECIAL. CONVÊNIO. EXECUÇÃO PARCIAL DO OBJETO PACTUADO. FINALIDADE DO AJUSTE ATINGIDA. QUANTIFICAÇÃO PARCIAL DO DÉBITO. CITAÇÕES. ALEGAÇÕES DE DEFESA INSUFICIENTES PARA AFASTAR AS OCORRÊNCIAS CONSTATADAS EM INSPEÇÃO IN LOCO. IREGULARIDADE DAS CONTAS DOS RESPONSÁVEIS. IMPOSIÇÃO DE RESSARCIR O ERÁRIO. APLICAÇÃO DE MULTA.

TOMADA DE CONTAS ESPECIAL (TCE)

Unidade de Auditoria Especializada em Tomada de Contas Especial (AudTCE).

A presente Tomada de Contas Especial (TCE) foi instaurada pelo Ministério da Defesa (MD) contra o Sr. Carlos James Barro da Silva, ex-prefeito de Rorainópolis/RR (gestão: 1°/1/2009 a 31/12/2012) , em face da execução parcial do objeto do Convênio 395/PCN/2011, que tinha o escopo de promover a recuperação asfáltica nas ruas daquele município (peça 1, p. 27-37) .
2.	Com a finalidade de cumprir o objeto acordado, pactuou-se a quantia de R$ 1.938.193,12, da qual R$ 1.880.047,22 couberam ao concedente (R$ 940.023,61 transferidos em 22/7/2012 e R$ 940.023,61, em 14/12/2012, peça 2, p. 23) e R$ 58.145,80 corresponderam à quota de contrapartida do convenente. O ajuste teve vigência estipulada para o período de 21/12/2011 a 16/12/2012.
3.	Equipe do Departamento do Programa Calha Norte (DPCN) realizou inspeção in loco em 9/9/2015, constatando execução física de 92,88% do empreendimento, conforme Laudo de Vistoria de 29/9/2015 (peça 2, p. 61-66) . Essa fiscalização deu continuidade ao acompanhamento anterior, efetuado em 21/10/2013, consoante Laudo de Vistoria de 15/1/2014 (peça 2, p. 15-19) .
4.	Por conseguinte, o Relatório de TCE registrou débito no valor original de R$ 132.560,19, em face da impugnação da prestação de contas do convênio, decorrente da execução parcial do objeto acordado, atribuindo responsabilidade pelo dano ao Sr. Carlos James Barro da Silva, prefeito à época das despesas ocorridas sob a égide da avença (peça 2, p. 85-94) .
5.	Nesta Corte, a extinta Secretaria de Controle Externo no Estado de Minas Gerais (Secex/MG) compreendeu que não teria sido comprovada nos autos a não execução de parte dos serviços de recuperação das vias do município convenente. Em consequência, sugeriu arquivar esta TCE, por falta de pressupostos de constituição e de desenvolvimento válido e regular do processo.
6.	O Ministério Público de Contas, representado pelo Procurador Sérgio Ricardo Costa Caribé, trouxe ao processo interpretação divergente daquela unidade técnica, ao entender que a ocorrência referente à execução parcial do objeto do Convênio 395/PCN/2011 havia sido adequadamente tratada pelo tomador de contas, razão pela qual propôs a restituição dos autos àquela secretaria instrutiva com vistas a realizar a citação do Sr. Carlos James Barro da Silva e à adoção das medidas necessárias à apuração de eventual responsabilidade da empresa executora das obras, Copan - Construção, Pavimentação e Terraplanagem do Norte Ltda..
7.	Mediante o despacho à peça 19, o Ministro-Substituto André Luís de Carvalho, então relator deste processo, determinou a devolução dos autos à Secex/MG para que fosse efetuada a citação do ex-alcaide, bem como fosse deflagrada diligência para verificar a responsabilidade da Copan - Construção, Pavimentação e Terraplanagem do Norte Ltda. acerca das irregularidades que permeavam os autos, promovendo, se fosse o caso, a citação da aludida empresa a fim de que respondesse solidariamente pelo dano ao erário apurado.
8.	A precitada unidade técnica adotou as medidas processuais indicadas no item anterior. Analisadas as informações enviadas pelo tomador de contas em atenção à diligência (peça 34) , assim como as alegações de defesa apresentadas pelo Sr. Carlos James Barro da Silva e pela Copan - Construção, Pavimentação e Terraplanagem do Norte LTDA. (peças 49 e 61) , a Secex/MG sugeriu acolher os elementos ofertados e julgar regulares com ressalva as contas dos responsáveis (peças 62 a 64) . Para tanto, a secretaria instrutiva considerou que foram inconclusivos os laudos da equipe do DPCN, especialmente por não registrarem o levantamento específico das partes executadas/glosadas durante a fiscalização.
9.	O Parquet especializado dissentiu novamente dessa interpretação. Asseverou que a obra não poderia ser entregue sem que parte dos meios-fios e sarjetas tivesse sido restaurada/revitalizada, mediante reparos de eventuais danos no concreto. Por conseguinte, propôs a rejeição das alegações de defesa dos responsáveis para julgar irregulares suas contas, condená-los ao ressarcimento de R$ 132.560,19 e aplicar-lhes a multa proporcional ao dano prevista no art. 57 da Lei 8.443/1992 (peça 65) .
10.	Posteriormente, o Ministro-Substituto André Luís de Carvalho, que também era relator do TC-Processo 033.078/2016-5 (autos que cuidam de irregularidades referentes ao Convênio 196/PCN/2012, semelhantes às examinadas neste processo) , despachou naqueles autos, decidindo acolher a sugestão do MP/TCU, representado pelo Procurador Rodrigo Medeiros de Lima, na linha de determinar a citação, em ambos os TCs Processo 033.078/2016-5 e Processo 033.829/2016-0, do Sr. Paulo Roberto Damin, engenheiro contratado pela prefeitura de Rorainópolis/RR para efetuar a fiscalização da execução dos objetos do Convênio 196/PCN/2012, analisado naquele processo, e do Convênio 395/PCN/2011, em exame nesta TCE. Referido despacho foi acostado a este feito, por cópia, à peça 67. 
11. 	Após a reformulação da estrutura funcional desta Casa de Contas, os autos passaram à instrução da antiga Secretaria de Controle Externo de Tomada de Contas Especial (Secex/TCE) , atual Unidade de Auditoria Especializada em Tomada de Contas Especial (AudTCE) , que efetuou a citação do engenheiro, sendo acostada ao processo a defesa do profissional (peça 86) . A empresa Copan - Construção, Pavimentação e Terraplanagem do Norte Ltda. enviou alegações complementares (peça 85) .
II
12.	Apreciados os elementos trazidos ao conhecimento do Tribunal pelos responsáveis Carlos James Barro da Silva (peça 61) , Copan - Construção, Pavimentação e Terraplanagem do Norte Ltda. (peça 49) e Paulo Roberto Damin (peça 86) , em conjunto com a resposta à diligência encaminhada pelo Departamento do Programa Calha Norte (DPCN, peça 34) , somada às alegações finais oferecidas pela empresa contratada (peça 85) , a Secex/TCE se alinhou à exegese anterior da Secex/MG de acolher a defesa dos responsáveis e de julgar regulares com ressalva suas contas (peças 91 a 93) .
13.	Novamente, o Ministério Público de Contas discordou do encaminhamento sugerido, por considerar que as defesas coligidas aos autos não foram suficientes para afastar as irregularidades constatadas pelo órgão concedente, razão pela qual propôs julgar irregulares as suas contas, condená-los, solidariamente, ao ressarcimento do valor histórico de R$ 132.560,19, bem como aplicar-lhes a multa prevista no art. 57 da Lei 8.443/1992.
14.	Fixados o iter processual, as análises de mérito e os desfechos divergentes alvitrados, estamos em boa altura para examinar as principais questões que sobressaem do processo, principiando pela divergência interpretativa acima registrada.
15.	A unidade técnica, em substância, apresenta os seguintes fundamentos que a levaram a opinar pelo acolhimento das defesas dos responsáveis: 
a)  os laudos de vistoria foram inconclusivos ao registrarem que não houve levantamento específico das partes executadas/glosadas durante a vistoria; o critério da aparência das estruturas não é tecnicamente adequado para definir se determinados serviços foram ou não implementados;
b)  não causa surpresa o DPCN ter encontrado trechos de meio-fio com "aparência de velhos", porquanto o objeto do convênio não tratou de construção de pavimento novo, mas de recuperação de pavimento, e porque o projeto básico da obra previa que somente nos locais necessários ocorreria a demolição do meio-fio, podendo-se concluir que os meios-fios e sarjetas não danificados seriam reaproveitados;
c)  considerando que o projeto estabelecia a drenagem superficial em sarjeta com extensão total de 2.065m, forçosamente há que se reconhecer que essa parte (2.065m) seria a executada (compreendendo demolição e refazimento) e a outra parte de 6.067,94m seria reaproveitada (6.067,94m = 8.132,94 m - 2.065,00 m) , sendo essa a razão de o DPCN tê-la observado com o aspecto de velha;
d)  o DPCN, em resposta à diligência, não foi preciso na definição dos pontos (segmentos) em que foram encontrados os trechos impugnados, uma vez que asseverou não haver levantamento específico do que fora executado/glosado durante a vistoria; 
	e)  várias ruas foram contempladas com o recapeamento asfáltico, todavia a vistoria do DPCN se deteve à Avenida Airton Senna;
f)  durante as vistorias os técnicos do DPCN mediram apenas os serviços previstos que foram executados, desconsiderando os aparentemente reaproveitados; e
	g)  destoando da resposta do DPCN à diligência, ficou demonstrado que o projeto básico do empreendimento previa a demolição do meio-fio com uso de ferramentas manuais somente nos locais em que estavam danificados ou que viessem a ser danificados.
16. 	O MP/TCU, em essência, sustentou a sua opinio juris nas premissas e conclusões que se seguem:
a)  o Ministério da Defesa (MD) registrou que "foi considerada para meio-fio e sarjeta uma extensão de 1.200 metros lineares em seu total", o que resultaria na glosa da diferença; logo, "o laudo emitido pelo órgão concedente definiu, de forma categórica, qual foi a quantidade considerada efetivamente executada, a qual foi apurada durante a fiscalização realizada";
b)  o tomador de contas desconsiderou a extensão de meio-fio que apresentava aspecto de velho, pois computou somente 1.200m de execução para esse item; ademais, no laudo, anotou-se que a diferença do meio-fio e sarjeta seria glosada na planilha; em consequência, não deve prosperar a tese de que o laudo do MD teria sido inconclusivo;
c) as assertivas da unidade técnica de que os problemas foram identificados na medição efetuada na Avenida Airton Sena e de que o MD não teria sido preciso na definição dos pontos (segmentos) em que foram encontrados os trechos glosados se revestem "de menor relevância, mormente se considerarmos que se trata de informação prescindível para a quantificação do dano", bastando que se conheça a parcela da obra cuja execução deve ser aceita de forma a viabilizar a impugnação da diferença correspondente à fração não realizada;
d) "o débito apurado nesta TCE não se refere exclusivamente ao não fornecimento de meios-fios e sarjetas novas, mas também à entrega de estruturas pré-existentes totalmente deterioradas, sem que tivesse sido procedida à devida restauração na quantidade estabelecida em projeto (2.065m) "; e
e) em resposta à diligência que lhe foi endereçada, o DPCN esclareceu que "durante as vistorias, os técnicos do DPCN mediram apenas os serviços previstos que foram executados".
17.	Relembro que o objeto do Convênio 395/PCN/2011 consistia na recuperação asfáltica das avenidas do município de Rorainópolis/RR. De acordo com o "Memorial Descritivo" que integra o projeto básico dessa obra, havia a previsão de que a drenagem superficial seria em sarjeta com extensão total de 2.065m (peça 1, p. 43) . O subitem "Descrição Sucinta da Obra" também especificava a execução de sarjeta em concreto e "fornecimento e assentamento de meio-fio" (peça 1, p. 45) . 
18.	Na mesma linha, a planilha orçamentária da empresa contratada registrou no custo da obra o item "fornecimento e assentamento de meio-fio (15x30x100) cm, pré-moldado, em concreto simples, inclusive escavação", na quantidade de 3.494m  (peça 1, p. 113) , o que também constou do Boletim de Medição 01 (peça 1, p. 113) . 
19.	Como visto alhures, o tomador de contas efetuou duas inspeções in loco, nos anos de 2013 e 2015, para verificar a regularidade da implementação física do objeto do Convênio 395/2011. No primeiro laudo de vistoria, após consignar que "todos os trechos do objeto em questão" foram percorridos, indicou as seguintes pendências (peça 2, p. 16) : a)  ausência de três unidades de caixa coletora tipo boca de lobo simples; b)  meios-fios e sarjetas com aspecto de "velho"; e c)  trechos deteriorados, com as chamadas "panelas", fissuras, abaulamento, assim como não havia uniões de pistas, apontando 90,41% de execução física. 
20.	A ocorrência indicada na alínea "b", objeto de divergência nos autos, foi assim vazada no precitado laudo (peça 2, p. 16) : 
"5.3.2 - Execução de meio-fio e sarjeta: 
Rua Airton Sena: 
Durante a vistoria, constatou-se que os serviços e materiais foram executados parcialmente, visto que, na Avenida Airton Sena os meios-fios e sarjetas se encontram com um aspecto de velho em sua maioria, e em outros pontos notórios com aspectos novos. Foi considerada para meio-fio e sarjeta uma extensão de 1200 metros lineares em seu total. Portanto, a diferença do meio-fio e sarjeta será glosada na planilha, bem como os serviços a ele associados."
21.	Observa-se que, segundo o trecho colhido do documento precitado, a impugnação parcial das obras ocorreu porque a equipe de fiscalização considerou o "aspecto" geral dos meios-fios e sarjetas, uma vez que os "qualificou" como "velhos em sua maioria", o que levou à glosa na planilha, tendo registrado que 1200 metros desses itens foram executados. 
22.	O critério da aparência utilizado pelo DPCN, sob o binômio "velho e novo", em interpretação apressada, parece contrastar com a possibilidade expressa de aproveitamento de estruturas pré-existentes, fixada no projeto básico do empreendimento, verbis  (peça 1, p. 59) : 
"10.0 DEMOLIÇÃO DE MEIO-FIO: 
A demolição do meio-fio deverá ser feita com uso de ferramentas manuais somente nos locais onde já estão danificados ou que venham a ser danificados ao longo da execução dos serviços.".
23.	Prima facie, convêm ressaltar que seria habitual encontrar meio-fio com aspecto de novo e velho em uma obra cuja previsão inserta no seu projeto básico estabeleceu que a demolição não seria completa, mas somente nos pontos deteriorados, ou seja, haveria reaproveitamento dos itens em boas condições de uso. 
24.	Essa questão, por si só, não caracteriza uma irregularidade em vista do que consta no projeto básico da obra, mas o quesito principal objeto de impugnação consiste no fato de que não foi entregue ao município a quantidade acordada (2.065m) de estrutura nova ou revitalizada, conforme foi pactuado e pago à empresa contratada. 
25. 	Apesar de o texto resultante da vistoria reproduzido acima não apresentar a clareza que um laudo de fiscalização de obras deveria ter, creio que, das anotações de campo iniciais da equipe se pode depreender, em primeira aproximação interpretativa, que foram implementados somente 1200m de drenagem superficial (meios-fios e sarjetas que apresentavam aparência de novos) e o que faltou para chegar aos 2.065m de extensão previstos foi considerado débito, pois o arrazoado indicou que a "diferença do meio-fio e sarjeta ser[ia] glosada na planilha".
26.	A segunda fiscalização do DPCN igualmente assentou que todas as ruas foram fiscalizadas (peça 2, p. 62) e que a maioria das irregularidades anteriormente observadas foram saneadas, concluindo que a parcela implementada do objeto correspondeu a 92,88% do valor previsto e ainda que "a referida parcela possuí[a] serventia". Sobre os meios-fios e sarjetas consta que (peça 2, p. 62-63) :
"Foi verificado que os elementos de drenagem foram em grande parte executados, com exceção dos meios fios e das sarjetas. (...) 
Observou-se ainda na vistoria anterior que aparentemente algumas metragens de meio-fio e sarjeta não foram executadas. No entanto, na vistoria atual, não foram apresentados dados consistentes que argumentassem no sentido da consideração da execução desses elementos, mantendo-se assim o parecer do laudo anterior."
27.	Nota-se que a situação precedente relativa à não execução de parte dos meios-fios e sarjetas foi mantida. 
28.	No desígnio de trazer mais esclarecimentos acerca da matéria, conforme visto acima, foi promovida diligência ao DPCN, cuja principal indagação reproduzo a seguir acompanhada da correspondente resposta (peça 34, p. 4) :
"[E]sclarecer se no cálculo da dimensão dos serviços glosados foram descontados os trechos eventualmente reaproveitados pela empresa encarregada dos trabalhos"; - resposta: "durante as vistorias, os técnicos do DPCN mediram apenas os serviços previstos que foram executados". 
29.	Percebe-se que dessa vez o DPCN foi direto e objetivo ao afirmar que somente a parte executada dos meios-fios e sarjetas foram consideradas na medição das obras, ou seja, aquela que correspondia à extensão de 1200m desses itens. A diferença entre o previsto (2.065m) e o implementado (1200m) foi objeto de glosa e, em consequência, constitui o débito que deve ser ressarcido à União, o que vai ao encontro da exegese indicada no item 25 acima e que também está alinhado ao exame da matéria articulado pelo Parquet de contas.
30.	Em substância, conciliando a interpretação supra com o projeto básico, nota-se que havia a possibilidade de aceitar estruturas (meios-fios e sarjetas) não revitalizadas, desde que pelo menos os 2.065m pactuados fossem executados, o que não ocorreu.
31.	Nesse contexto, entendo que as possíveis dúvidas foram dirimidas pelo DPCN ao atender a diligência deflagrada pelo Tribunal. Por conseguinte, a irregularidade está comprovada, bem como foi devidamente apurado o débito dela resultante. 
III
32.	Rememora-se que os responsáveis apresentaram ao Tribunal as suas defesas que podem ser assim resumidas: a)  o critério referente à aparência das estruturas não seria tecnicamente adequado para definir, de "forma visual", se os serviços foram ou não executados; b) sem a devida manutenção, a vegetação, o desgaste natural da obra e a intervenção de populares quase três anos após a entrega da obra prejudicaria sua "análise visual"; c) os reparos realizados pela empresa contratante não foram considerados pelo DPCN; e d) o DPCN deixou de vistoriar toda a extensão das obras.
33.	As alegações ofertadas pelos defendentes não devem prosperar, haja vista que estão na contramão dos elementos de prova acostados ao processo, consoante passo a explicar. 
34.	Quanto ao critério da aparência ou da "forma visual" combatidos pelos responsáveis, há registro nos autos de que a obra vistoriada foi objeto de medição por parte do DPCN, conforme indicado no laudo de 2013: "para a conferência das dimensões executadas, foi empregada: trena manual" (peça 2, p. 16) , e no laudo de 2015: "a partir da inspeção realizada e das medidas tomadas nos terrenos, foi possível verificar que houve execução parcial dos serviços" (peça 2, p. 63) . Essas informações foram igualmente confirmadas na resposta à diligência, repisa-se: "durante as vistorias os técnicos do DPCN mediram apenas os serviços previstos." (peça 34, p. 4) .
35.	A segregação em estruturas revitalizadas ou não, circunstanciadas sob o binômio "novas" e "velhas" com base em inspeção visual, somente complementou as medições efetuadas em campo pela equipe de fiscalização. 
36.	Sobre a assertiva de que supostos fatores referentes à falta de manutenção, vegetação, desgaste natural e ação de populares prejudicaram a "análise visual" do empreendimento quase três anos após o recebimento da obra, novamente se trata de afirmação sem sustentação fática e probatória, porquanto a impugnação dos itens meios-fios e sarjetas ocorreu na primeira vistoria in loco, realizada pelo DPCN em 21/10/2013, apenas alguns meses após a obra ter sido entregue, como visto à saciedade acima. De mais a mais, caso as alegadas degradações tivessem ocorrido, atingiriam a extensão integral das estruturas, o que não se constatou, pois 1200m de meios-fios (executados e medidos) foram considerados "novos".
37.	Aduzem ainda que os reparos efetuados pela empresa contratante não foram considerados pelo DPCN. Mais uma vez não merece guarida a assertiva. Relembre-se que o primeiro laudo identificou diversas irregularidades (ausência de três unidades de caixa coletora tipo boca de lobo simples; meios-fios e sarjetas com aspecto de "velho"; trechos deteriorados, com fissuras, abaulamento etc, v. item 19 acima) e o segundo assentou que a maioria das ocorrências anteriormente indicadas foram saneadas, com exceção da implementação parcial dos meios-fios e sarjetas (v. item 26 retro) . Ou seja, os consertos efetivamente realizados pela empresa foram observados e levados em consideração pelos fiscais. 
38.	Por fim, sobre a alegação de que o DPCN deixou de inspecionar toda a extensão das obras, basta compulsar os registros de que "a equipe de vistoria percorreu todos os trechos do objeto em questão", do laudo de 2013 (peça 2, p. 16) , e "a equipe de vistoria percorreu todas as ruas" (peça 2, p. 62) , do laudo de 2015, para compreender que a afirmação trazida ao descortino do Tribunal pelos defendentes está em desalinho com as provas acostadas aos autos.
39.	Como se percebe, as alegações de defesa ofertadas não devem ser acolhidas.
IV
40.	Acerca do quesito responsabilização, deve-se deixar bem frisado que cabe ao gestor que administra verbas públicas demonstrar o adequado emprego da integralidade desses recursos. Essa obrigação deriva do ordenamento jurídico, nos termos do bloco normativo composto pelas disposições dos arts. 70, parágrafo único, da Constituição Federal, 93 do Decreto-lei 200/1967 e 66 do Decreto 93.872/1986.
41.	No caso concreto, o dano ao erário decorre da não comprovação da boa e regular aplicação dos recursos repassados ao município sob a égide do Convênio 395/PCN/2011, ante a constatação da execução parcial do objeto desse ajuste, fato que se deu durante o mandato do Sr. Carlos James Barro da Silva (de 2009 a 2012) . 
42.	A empresa Copan - Construção, Pavimentação e Terraplanagem do Norte Ltda. recebeu recursos federais em quantia superior ao volume de obras efetivamente executado, razão pela qual foi providencialmente arrolada nos autos para responder solidariamente pelo dano junto com o ex-gestor.
43.	Igualmente deve ser responsabilizado o Sr. Paulo Roberto Damin (engenheiro) haja vista que contribui para o prejuízo suportado pelo erário ao atestar como realizada parcela do objeto superior ao que fora implementado, conforme consta do Boletim de Medição 02 (peça 1, p. 220) , assegurando o pagamento à sociedade empresária precitada.
44.	Nessa conexão de ideias, entendo que está bem evidenciada a necessidade de responsabilização do Srs. Carlos James Barro da Silva (ex-prefeito) e Paulo Roberto Damin (engenheiro) e da Copan - Construção, Pavimentação e Terraplanagem do Norte Ltda.. Em consequência, as suas contas devem ser julgadas irregulares, condenando-se solidariamente esses agentes e empresa ao pagamento do débito quantificado no Relatório precedente.
45.	Ante a gravidade das faltas apuradas e da reprovabilidade de condutas, entendo que esta Corte deve aplicar aos indicados no item anterior a multa individual proporcional ao dano prevista no art. 57 da Lei 8.443/1992, porquanto concorreram e contribuíram na medida de suas responsabilidades - atestar/medir (engenheiro) , pagar (gestor) e receber (empresa) - para má utilização de recursos públicos federais ao executar obras mediante a contratação de terceiros, sem que houvesse a integral contraprestação desses serviços, o que caracteriza culpa grave ou erro grosseiro, nos termos do art. 28 da LINDB (Lei de Introdução às Normas do Direito Brasileiro, Decreto-lei 4.657/1942, inserido pela Lei 13.655/2018) e na linha da jurisprudência desta Casa de Contas (v.g. Acórdãos 6.123/2022 e 6.003/2022, da 2ª Câmara, ambos da relatoria do Min. Bruno Dantas; e Acórdão 3215/2022-TCU-Primeira Câmara, rel. Min. Subst. Augusto Sherman) . 
46.	Registre-se que a prescrição das pretensões ressarcitória e punitiva não ocorreu no presente caso, nos termos da Resolução TCU 344/2022, que regula a matéria nesta Casa, pois a prestação de Contas do Convênio 395/PCN/2011 (vigência 21/12/2011 a 16/12/2012) se deu em 22/08/2013 (peça 2, p. 90) e o empreendimento, como visto à saciedade acima, foi objeto de duas vistorias, nos anos de 2013 e 2015, contando ainda com diversos eventos processuais interruptivos da prescrição, entre os quais destaco: a) Relatório de TCE 7/2016 (peça 2, p. 85-94) ; Relatório do Controle Interno do MD, de 11/10/2016 (peça 2, p. 95-98) ; b) instruções de duas unidades técnicas (extinta Secex/MG e antiga SecexTCE) em 2018 (peça 16) , 2019 (peça 36) e 2022 (peça 91) ; e c)  pareceres do MP/TCU de 2018 (peça 18) , 2020 (peça 65) e 2022 (peça 94) . Esses fatos, ocorridos em períodos inferiores ao prazo geral de prescrição de cinco anos e intercorrente de três anos, indicam a não incidência do instituto nestes autos.
47.	Outrossim, deve ser autorizado o pagamento das dívidas em até 36 parcelas mensais e consecutivas, caso solicitado, e a cobrança judicial, com envio de cópia do Acórdão que vier a ser proferido à Procuradoria da República no Estado de Roraima, nos termos do art. 16, § 3º, da Lei 8.443/1992 c/c o § 7º do art. 209 do Regimento Interno do TCU, e ao Ministério da Defesa, para ciência.
	Ante o exposto, voto por que seja aprovada a deliberação que ora submeto a este Colegiado.
T.C.U., Sala das Sessões, em 7 de fevereiro de 2023.
 
MARCOS BEMQUERER COSTA 
Relator